臺灣苗栗地方法院刑事判決　　　　　　　　99年度訴字第50號
公　訴　人　臺灣苗栗地方法院檢察署檢察官
被　　　告　羅鳳雀
上列被告因違反臺灣地區與大陸地區人民關係條例案件，經檢察
官提起公訴（97年度偵字第5803號），本院判決如下：
    主    文
羅鳳雀共同犯使公務員登載不實罪，處有期徒刑捌月，減為有期
徒刑肆月，如易科罰金，以銀元佰元即新臺幣玖佰元折算壹日
。
    犯罪事實
一、緣大陸地區女子姜金娣（現經本院通緝中）與陳金發（另涉
    幫助犯使大陸地區人民非法進入臺灣地區罪部分，業經本院
    判決有罪確定），自民國93年6 、7 月間起，在苗栗縣頭份
    鎮○○○路357 之1 號「鄉棧土雞城」，經營麻將賭博並從
    中抽頭（另涉犯賭博罪部分，業經本院判決有罪確定），並
    利用賭客王運宏（另涉犯共同使大陸地區人民非法進入臺灣
    地區罪及共同使公務員登載不實罪部分，業經本院判決有罪
    確定）積欠賭債新臺幣（下同）5 、6 萬元無法清償之機，
    以抵償賭債之方式，使王運宏成為無結婚真意之人頭配偶後
    ，姜金娣即聯繫同無結婚真意、僅欲利用結婚方式進入臺灣
    地區工作賺錢之大陸地區女子羅鳳雀，並著手安排王運宏至
    大陸地區與羅鳳雀辦理虛偽結婚之相關事宜（含支付其2 人
    之結婚、機票及住宿等相關費用）。迨一切安排就緒後，王
    運宏即於94年1 月12日前往大陸地區，並於94年1 月14日，
    在福建省三明市，與羅鳳雀辦理虛偽之結婚登記，且於同日
    取得福建省三明市公證處出具之結婚公證書（福建省三明市
    2005年三證字第0160號），使羅鳳雀取得形式上配偶之身分
    。嗣王運宏取得財團法人海峽交流基金會於94年2 月16日核
    發之認證證明書後，再以來臺團聚為由，向內政部入出國及
    移民署申請羅鳳雀來臺，經內政部入出國及移民署受理申請
    人員實質審查後，誤認王運宏與羅鳳雀確已結婚，而在該申
    請書之審核欄中載稱「民國94年1 月14日結婚」等語而准予
    羅鳳雀來臺，因而使羅鳳雀於94年6 月18日非法進入臺灣地
    區。羅鳳雀來臺後，明知其與王運宏乃虛偽結婚，竟仍與王
    運宏共同基於使公務員登載不實之犯意聯絡，於94年7 月25
    日，檢具結婚公證書及認證書等文件，偕同王運宏至苗栗縣
    獅潭鄉戶政事務所申請辦理結婚登記，致使該戶政事務所不
    知情之承辦人員形式審查提出之資料後，在職務上所掌之公
    文書即戶籍登記資料上登載其2 人結婚之不實事項，並據以
    核發載有不實結婚、王運宏之配偶為羅鳳雀之戶籍謄本，而
    足以生損害於戶政機關對於戶政業務及婚姻登記事項管理之
    正確性。
二、案經臺灣苗栗地方法院檢察署檢察官指揮內政部入出國及移
    民署專勤事務第一大隊（苗栗專勤隊）、內政部警政署刑事
    警察局（偵四隊一組）、苗栗縣警察局頭份分局等共同偵查
    起訴。
    理    由
壹、程序部分：
    按被告以外之人於審判外之陳述，雖不符第159 條之1 至第
    159 條之4 之規定，而經當事人於審判程序同意作為證據，
    法院審酌該言詞陳述或書面陳述作成時之情況，認為適當者
    ，亦得為證據；當事人、代理人或辯護人於法院調查證據時
    ，知有第159 條第1 項不得為證據之情形，而未於言詞辯論
    終結前聲明異議者，視為有前項之同意，刑事訴訟法第159
    條之5 定有明文；又當事人同意或有同條第2 項依法視為同
    意某項傳聞證據作為證據使用者，實質上即表示有反對詰問
    權之當事人已放棄其反對詰問權，如法院認為適當，不論該
    傳聞證據是否具備刑事訴訟法第159 條之1 至第159 條之4
    所定情形，均容許作為證據（最高法院97年台上字第6715號
    判決意旨參照）。經查：本件下列所引被告以外之人之審判
    外陳述（含言詞及書面陳述），本院於審理中均一一踐行「
    告以要旨」程序，而檢察官及被告在知悉上開證據係審判外
    陳述之情形下，對於各該審判外之陳述，均分別表示「同意
    有證據能力」、「沒有意見」，並未於言詞辯論終結前就證
    據能力聲明異議（見本院卷(二)第265 至288 頁）；而本院審
    酌該等陳述作成時之情況，認為其證據之取得過程並無瑕疵
    ，且與待證事實具有關連性，證明力非明顯過低，而具適當
    性，是自均有證據能力。
貳、實體部分：
一、認定事實：
    訊據被告羅鳳雀固坦承其有於94年1 月14日，在福建省三明
    市與王運宏登記結婚，嗣並於94年7 月25日，偕同王運宏至
    苗栗縣獅潭鄉戶政事務所申請辦理結婚登記等事實，惟矢口
    否認有何使公務員登載不實之犯行，辯稱：伊與王運宏是真
    結婚，伊是因在大陸的婚姻不順遂，想換個環境，所以才跟
    王運宏結婚嫁到臺灣，並不是純粹為了工作才嫁到臺灣；伊
    是因為王運宏打伊，才要求離婚，離婚後，王運宏就威脅伊
    如果再嫁來臺灣，就要報復伊，王運宏稱與伊是假結婚，是
    要報復伊與現在的先生（指蘇渤勛）云云。惟查：
  (一)被告羅鳳雀與王運宏於94年1 月14日，在福建省三明市辦理
    結婚登記，並於同日取得福建省三明市公證處出具之結婚公
    證書（福建省三明市2005年三證字第0160號），復經持結婚
    公證書、海基會之認證證明書等文書，以團聚名義申請於94
    年6 月18日進入臺灣地區，並於94年7 月25日至苗栗縣獅潭
    鄉戶政事務所申請辦理結婚登記等情，為被告羅鳳雀所不否
    認，並有福建省三明市公證處出具之結婚公證書（福建省三
    明市2005年三證字第0160號）、海基會之認證證明書、被告
    羅鳳雀之中華民國臺灣地區入出境許可證、王運宏之入出境
    資料等在卷可資佐證（見偵卷第50至54頁背面、本院卷(二)第
    194 頁），是此部分之事實，應可認定。
  (二)按婚姻係以終生共同生活為目的之一男一女之適法結合關係
    ；男女婚姻須經雙方合意，尤須經過一定之婚姻儀式方能認
    為合法成立，否則縱已同居，法律上仍不發生婚姻之效力；
    結婚係屬要式行為，不能僅因男女雙方曾有同居生育男女之
    事實，或在外自稱為夫妻關係，而即認定其有夫妻關係（最
    高法院18年上字第2072號判例、69年度台上字第3316號判決
    、90年度台上字第1561號判決意旨參照）。經查：
  1.證人即共同被告王運宏於警詢中已明確證稱：我於羅鳳雀進
    入臺灣地區後，有在94年7 月25前往獅潭戶政事務所辦理結
    婚登記。（問：你與羅鳳雀結婚是何原因？）當時約於93年
    6 、7 月間在苗縣頭份鎮○○○路357 之1 號（鄉棧土雞城
    ）打麻將賭博財物，由姜金娣、陳金發共同提供場地且也由
    他們主持提供賭資，我是打5 、1 麻將，姜金娣、陳金發抽
    頭新臺幣（下同）600 元及3 、1 麻將抽頭400 元及6 、1
    麻將抽頭600 元，我輸錢沒有本錢了，就跟姜金娣拿現金計
    帳繼續打麻將賭博，我陸續打麻將賭博約半年的時間，共欠
    姜金娣及陳金發賭債5 、6 萬元，後來於94年1 月間姜金娣
    提議叫我去大陸娶老婆來臺以抵扣賭債，所以才至大陸娶羅
    鳳雀為妻。（問：羅鳳雀以結婚名義進來臺灣地區目的為何
    ？）為了要工作賺錢。（問：羅鳳雀在那裡工作，有拿錢給
    你嗎？）羅鳳雀剛來臺時在頭份鎮從事餐廳打零工的工作，
    後2 年過後申請工作，就在新竹市○○區○○路玻璃廠工作
    ，後來又到新竹縣湖口工業區○○○路板工作，她是由仲介
    公司介紹工作，每月約2 、3 萬元。她都沒有拿錢給我，平
    時她的生活起居發費如買機車、電話費、健保費均是由我在
    支出。我與羅鳳雀2 人無生育子女。介紹我與羅鳳雀結婚費
    用、機票費用、住宿費都是由姜金娣、陳金發共同支付，只
    要把羅鳳雀辦理結婚來臺就可以抵賭債。（問：你與羅鳳雀
    結婚後有無抵償還姜金娣、陳金發的賭債？）只要辦好與羅
    鳳雀結婚來臺就可以抵賭債了。（問：你與羅鳳雀結婚之真
    實性為何？）我跟羅鳳雀結婚是為了要償還姜金娣、陳金發
    的賭債，我才當人頭丈夫幫她辦理結婚過來的等語（見97年
    度偵字第5803號卷，下稱偵卷，第41至43頁）。且嗣後其於
    本院中亦坦認其當初係為抵償賭債，始與羅鳳雀假結婚等語
    （見本院卷(二)第37至40頁），並迭為認罪之陳述（見本院卷
    (二)第216 、247 、248 、252 頁），經本院判決有罪確定在
    案。
  2.又證人A1（真實姓名年籍資料，詳警搜卷第25頁、他卷第17
    頁資料袋內對照表）復於警詢中證稱：羅鳳雀來臺後，有跟
    王運宏生活一陣子，後來羅鳳雀去新竹縣湖口工業區工作後
    ，兩人才分開，在97年1 月17日辦理離婚。當時羅鳳雀還說
    ，只要她肯花一些錢就可以進來臺灣，我後面知道羅鳳雀又
    在97年7 月13日與蘇渤勛用辦理結婚的方式進來臺灣了（見
    97年他字第663 號卷，下稱他卷，第14、15頁）；於偵查中
    證稱：王運宏在4 年前與陳金發、姜金娣，在陳金發開設的
    土雞城打牌，輸了5 、6 萬元，所以姜金娣與陳金發提供赴
    大陸的機票及吃住，由王運宏前往大陸與羅鳳雀假結婚，假
    如羅鳳雀能來臺灣的話，5 、6 萬元的賭債就抵銷。（問：
    後來羅鳳雀有無來臺？）約半年後羅鳳雀來臺，前2 年與王
    運宏在獅潭同住，後來前往新竹電路板工廠工作，就一直住
    新竹。（問：後來王運宏與羅鳳雀為何離婚？）因為常吵架
    ，而且羅鳳雀告訴王運宏說，當時與他結婚不是真的。（問
    ：既然當初是假結婚，為何同住2 年？）因為一段時間即須
    前往派出所報到，所以才同住2 年。（問：羅鳳雀後來離婚
    的情況為何？）因她在工廠認識新的男友，所以由她新的男
    友前往大陸與她結婚，即蘇渤勛，7 月份時她的新男友就帶
    她入臺。（問：王運宏與羅鳳雀有生小孩嗎？）沒有，但羅
    鳳雀原來在大陸就有一個女兒，是與她前夫離婚，且王運宏
    也知道等語（見他卷第160 、161 頁）。
  3.另證人鄧立宏亦於偵查中證稱：「（問：你如何知道上述這
    些人是假結婚？）我曾經在土雞城住了半年多，即95年11月
    至96年7 月份，我都睡在沙發上，那時陳金發、姜金娣及余
    文窕也都住那裡，有時羅鳳雀也會過來這邊，最早是與王運
    宏聊天時才知道的，王運宏與羅鳳雀先假結婚，後來王運宏
    認為羅鳳雀還沒拿到身份證應該要聽他的，所以叫她跟他回
    家，但羅鳳雀不願意又跟其他男人交往，後來王運宏也有在
    土雞城賭博輸錢」等語（見他卷第180 、181 頁）。
  4.本院衡以證人王運宏與被告羅鳳雀間並無重大仇怨（此為被
    告羅鳳雀於警詢中所自承，見偵卷第56頁），其曾雖於本院
    中陳稱：「（問：你在警察局為什麼會去講說，羅鳳雀辦理
    假結婚的這件事情是你自己的意思，還是你要報復羅鳳雀有
    外遇這件事，還是怎麼樣？）也許有點心理不平衡」等語（
    見本院卷(二)第47頁），惟其縱然因被告羅鳳雀另結新歡（指
    蘇渤勛）而心理不平衡，然此未必表示其上開所證即為虛言
    ；此參以證人王運宏所證其餘如陳金發、邱坤升、邱振倫、
    鄧立宏等人之犯行，嗣後均經其等於本院中坦承犯罪，並經
    本院判決有罪確定在案等情（詳見本院卷附99年度苗簡字第
    760 號判決、97年度訴字第629 號及99年度訴字第50號宣示
    判決筆錄各1 份），益徵證人王運宏並非憑空指證。況證人
    王運宏倘果欲惡意陷害被告羅鳳雀，何以不僅指證其與被告
    羅鳳雀假結婚，或逕指證被告羅鳳雀與蘇渤勛假結婚即可，
    又何必連累其他人？再其證述自己與被告羅鳳雀假結婚乙節
    ，非但使己身亦涉犯使大陸地區人民非法進入臺灣地區及使
    公務員登載不實等罪嫌，且其罪責顯較之被告羅鳳雀為重，
    是衡情其亦應不致僅因自己心理之不平衡，即虛捏其與被告
    羅鳳雀假結婚之事實，而使己身同遭受追訴、處罰。另參以
    其於本院中依法具結後，復猶甘冒刑法之偽證罪責，仍為不
    利於己之證述（即其與被告羅鳳雀確為假結婚之證述部分）
    ，且其此部分證述又與社會上之一般生活經驗及卷附其他客
    觀事證亦無矛盾（詳如下述），是其上開所證，應具有相當
    之真實性，而堪採信。另衡以證人鄧立宏業已依法具結，擔
    保其證述之真實性，且其與被告羅鳳雀、證人王運宏間，又
    查無重大仇怨，是其所證應可憑採。雖其就被告羅鳳雀與證
    人王運宏係假結婚乙事，係聽聞自證人王運宏之陳述，惟衡
    以證人王運宏與之交談時，應無預見2 人交談之內容將來可
    能會被提供作為犯罪證據，否則其豈會輕易將已身之犯罪行
    為透露予證人鄧立宏知悉，使自己亦可能同遭受追訴、處罰
    ？是應堪認證人王運宏於斯時對證人鄧立宏所述，為其於自
    然狀態下所為之陳述，可信度甚高。
  5.又被告羅鳳雀亦迭於警詢、偵查及本院中自承：我跟王運宏
    婚姻存在時偶而會打架跟吵架，也沒有什麼仇恨。我過來臺
    灣後大約半年後我有去工作，我到新竹市香山區○○○路華
    夏玻璃工作，那時沒有工作證。我知道來臺2 年內不能工作
    ，我工作所得都是作為生活開銷及存起來沒有交給王運宏。
    我與王運宏2 人無生育子女，因為他有5 個女兒，王運宏想
    生可是我不想生，所以才沒有小孩。我與王運宏婚姻存續期
    間，有常去土雞城，因為我在臺灣沒有朋友，所以常去找余
    文窕、姜金娣。（問：你今天【指97年11月10日】是幾點到
    土雞城？）我是星期六即與黃美巧一起過去那邊玩、過夜，
    因為我老公（指蘇渤勛）加班。我與蘇渤勛無生子，他是在
    臺灣電路板廠工作。我經常至土雞城，經常看見有人在玩麻
    將，但我不知道陳金發、姜金娣有無抽頭，因為我不會打麻
    將。（問：你來臺灣後，有無去工作？）之前沒有，後面待
    一段時間才去工作，大概約半年多後才去工作。（問：與王
    運宏同住幾年？）2 年多，後來我自己搬出去工作上班。（
    問：2 年期間有無要去派出所報到？）有，2 年之後就不用
    報到等語（見偵卷第56、59、61頁、他卷第231 頁、本院卷
    (二)第288 至291 頁）。
  6.另證人王吳美妹（即證人王運宏之母）於本院中證稱：「（
    問：羅鳳雀有沒有跟妳們一起住？住在一起？）住2 年」、
    「（問：王運宏跟羅鳳雀有沒有住在一起？）沒有，快10
    年沒有了。」、「（問：結婚2 年都沒有住在一起嗎？）剛
    開始2 年有，到後面沒有，快10年了。」、「（問：結婚那
    2 年，有沒有過年過節帶回來給妳看？）有，就那2 年就回
    來，後來就沒有了。」等語（見本院卷(二)第70頁）；證人王
    怡真（即證人王運宏之女）於本院中證稱：「（問：羅鳳雀
    跟妳父親結婚有跟你們住在一起嗎？）那時候有。（問：大
    概住多久？）1 、2 年有」、「（問：所以她們的事是真的
    是結婚是夫妻就對了？）好像應該是吧。」、「（問：是還
    不是，妳不知道？）因為她出現我也嚇到。」、「（問：妳
    不知道妳老爸要去大陸娶羅鳳雀？）不太清楚。（問：不知
    道？）對。（問：忽然就回來就一個這樣，妳父親也沒跟妳
    講？）我不會去問他。」、「（問：那妳怎麼知道他們是結
    婚的？）因為他身分證上面。（問：身分證上面記的，妳都
    沒有問就對了？）對。」、「（問：事實上她們就是有住在
    一起就對了？）有，有住一段時間」等語（見本院卷(二)第71
    至73頁）。
  7.此外，並有警方於97年11月10日持本院所核發之搜索票至「
    鄉棧土雞城」扣得之記帳單2 張、記帳記事本4 本（內載有
    關於證人王運宏之資金往來帳目、被告羅鳳雀之行動電話號
    碼等資料）及麻將（含牌尺4 支）1 副等物在卷可資佐證（
    見偵卷第8 至13、148 頁以下）。
  8.綜觀上開證據，相互參酌剖析，可知證人王運宏當初確係因
    在「鄉棧土雞城」賭博積欠賭債，為抵償賭債，始成為人頭
    配偶與被告羅鳳雀假結婚，而使羅鳳雀非法進入臺灣地區無
    訛。且被告羅鳳雀進入臺灣地區後，雖曾與證人王運宏同住
    ，惟其未久即外出工作賺錢，甚且於與證人王運宏同住約2
    年（即取得工作證）後，即獨自前往新竹湖口工作，並搬離
    證人王運宏苗栗獅潭之住處，與之分開居住甚明。則從被告
    羅鳳雀來臺後之表現，可知被告羅鳳雀本身相當重視「來臺
    工作賺錢」乙事，此由其即便「明知」來臺2 年內不能在臺
    工作，仍私下違法工作，甚至於取得工作證後，更搬離證人
    王運宏之住處，獨自前往新竹湖口工作等情，益徵明瞭。
  9.又證人王運宏係於93年12月21日至大陸地區，94年1 月6 日
    返回臺灣地區（第1 次），嗣後又於94年1 月12日至大陸地
    區，94年1 月18日再返回臺灣地區（第2 次）等情，有證人
    王運宏之入出境資料等在卷可稽（見本院卷(二)第194 頁），
    則單就證人王運宏此2 次前往並停留在大陸地區之時間而言
    ，可謂甚為短暫。而被告羅鳳雀與證人王運宏係於94年1 月
    14日在福建省三明市辦理結婚登記乙節，亦已如前述。參以
    男女結婚乃人生大事，一般人無不慎重，縱被告羅鳳雀所陳
    ：王運宏第1 次去（大陸地區）伊與王運宏就見過面，也有
    出去玩等情（見本院卷(二)第292 頁）為真，然僅觀之證人王
    運宏此2 次前往並停留在大陸地區之時間甚短，即可知被告
    羅鳳雀與證人王運宏由相識至論及婚嫁之交往過程甚為倉促
    ，則被告羅鳳雀何以願與相識不久之證人王運宏結婚，其目
    的即難使人不疑。況其2 人倘果係因男女之愛意而互許終生
    ，則其2 人於甫結婚時理當情意正濃，然其2 人何以此際卻
    未在大陸地區○○○○段時間，反而旋於94年1 月18日（即
    辦理結婚登記完畢後4 日），證人王運宏即匆匆返臺？此亦
    有可疑。
  10.再者，關於被告羅鳳雀與證人王運宏在大陸地區結婚時有無
    舉辦婚姻儀式及證人王運宏在大陸地區係住在何處等事項，
    證人王運宏於94年4 月26日經內政部警政署入出境管理局（
    現已改制為內政部入出國及移民署）面談時，係陳稱：在大
    陸結婚沒有請客，伊到大陸期間都住在羅鳳雀家等語（見他
    卷第70頁），惟被告羅鳳雀於94年6 月18日經內政部警政署
    入出境管理局（現已改制為內政部入出國及移民署）面談時
    ，卻陳稱：伊與王運宏結婚有公開儀式，在大陸有在留香果
    餐廳請晚宴2 桌，王運宏出的錢，王運宏第1 次來的時候是
    住在介紹人余文宨的家中，第2 次來都住在伊家等語（見他
    卷第72頁），其2 人所述明顯不符。倘此段婚姻為真，則其
    2 人何以就上開事項，所述竟有如此天壤之別？此亦顯有可
    疑。
  11.另細觀卷附被告羅鳳雀之重光醫院門診病歷首頁（見本院卷
    (一)第151 頁），其上填載之簽名筆跡，與被告羅鳳雀於本院
    中之簽名筆跡（見本院卷(二)第249 頁），單依肉眼比對，即
    可判斷二者之運筆特徵相同，且一般門診病歷之填載，本即
    多出自病患本人之手，是該門診病歷首頁上所填載之文字（
    個人基本資料），當係被告羅鳳雀親自所填載，應無疑義。
    然觀之該門診病歷首頁上，被告羅鳳雀所填載之配偶欄及緊
    急聯絡人欄，竟均填載為「王  鴻」。倘被告羅鳳雀與證人
    王運宏確係因男女之愛意而互許終生，則自其2 人結婚至被
    告羅鳳雀至重光醫院初診（即被告羅鳳雀在該門診病歷首頁
    上所填載之初診日期：95年2 月6 日）時，已歷時1 年餘，
    彼此間應有甚深之認識，始符常情，惟被告羅鳳雀竟連自己
    配偶之名字均不知如何書寫，就此而言，實難認其有與證人
    王運宏結婚之真意。
  12.再細觀卷附證人王運宏之財團法人為恭紀念醫院病歷（見本
    院卷(一)第157 頁以下），其內之住院同意書（95年10月22日
    ）、護理評估（95年10月22日）、住院診療計畫說明書（95
    年10月23日）、出院護理計畫（出院日期：95年10月30日）
    等書面資料（見本院卷(一)第161 至164 頁），可知該等書面
    上無論係家屬簽名欄或是緊急聯絡人欄，均無被告羅鳳雀之
    簽名，反而均係證人王運宏之女「王竹君」之簽名（且其中
    護理評估上所載之緊急聯絡人為證人王運宏之女王怡真，亦
    非被告羅鳳雀）。被告羅鳳雀雖於本院中陳稱：王運宏有出
    過車禍，王運宏住院伊去為恭醫院照顧等語（見本院卷(一)第
    74頁），惟倘其所陳無訛，則其既身在為恭醫院照料證人王
    運宏，夫妻情深，何以上開攸關證人王運宏健康安危之書面
    資料均未見被告羅鳳雀之親筆簽名？且緊急聯絡人欄亦未見
    他人填載被告羅鳳雀之姓名？此已與常情有違。再參以證人
    王怡真（即證人王運宏之女）於本院中對證人王運宏與被告
    羅鳳雀是否為真結婚乙事，竟表示：「好像應該是吧」、「
    她（指羅鳳雀）出現我也嚇到」等語（如前6.所述），顯然
    對此段婚姻是否為真，無法肯定，此亦與常情有違。由此益
    徵，無論係證人王運宏、被告羅鳳雀，抑或是證人王運宏之
    女兒等人，其等究竟有無將此段婚姻當真，而認被告羅鳳雀
    確係屬家庭成員之一份子，亦堪質疑。
  13.又衡之常情，出於結婚真意而結婚之雙方，於結婚前必會有
    確認結婚之舉止，除一方受他方詐欺外，實難以想像可能發
    生一方有真意、一方無真意之意思表示不一致之情形。證人
    王運宏當初既係為抵償賭債，始（出於假結婚之意思）與被
    告羅鳳雀假結婚，已如前述，且證人王運宏於本院中迭稱：
    被告羅鳳雀是姜金娣自己人等語（見本院卷(二)第153 、159
    頁），被告羅鳳雀亦未予以否認，再參以被告羅鳳雀亦自承
    其與王運宏婚姻存續期間常至「鄉棧土雞城」找姜金娣（如
    前5.所述），且本案經檢警查獲後，姜金娣、陳金發之交保
    金復為被告羅鳳雀所繳納（共13萬元，見他卷第176 至178
    頁背面），可見被告羅鳳雀與本案主嫌姜金娣之關係應相當
    密切。被告羅鳳雀與姜金娣之關係既如此密切，則其是否有
    可能全然不知證人王運宏當初係以抵償姜金娣賭債之方式而
    與之假結婚？亦堪質疑。若謂被告羅鳳雀係受到證人王運宏
    、姜金娣等人之詐欺，始與證人王運宏結婚來臺，實難令人
    置信。
  14.綜上所述，被告羅鳳雀既相當重視「來臺工作賺錢」乙事，
    而其行止復有如前所述之諸多不合理情形，而顯與一般真正
    結婚之常情相違，則綜觀上情，應已足認被告羅鳳雀於上開
    時、地與證人王運宏辦理結婚登記時，內心並無與證人王運
    宏結婚之真意，灼然甚明。詳言之，在被告羅鳳雀心中，其
    與證人王運宏結婚之目的，應係為「來臺工作賺錢」，而非
    與證人王運宏終生共同生活；此段婚姻，不過係被告羅鳳雀
    為遂行「來臺工作賺錢」目的之手段而已。從而，當此段婚
    姻對被告羅鳳雀而言已無利用之價值時（即其已取得工作證
    後），其自然不願再與證人王運宏共同生活，此由其於與證
    人王運宏同住約2 年後，即逕自搬離證人王運宏之住處，獨
    自前往新竹湖口工作之舉，更徵明瞭。是被告羅鳳雀辯稱：
    伊與王運宏是真結婚，伊是因在大陸的婚姻不順遂，想換個
    環境，所以才跟王運宏結婚嫁到臺灣，並不是純粹為了工作
    才嫁到臺灣云云，無非係事後卸責之詞，並不足採。
  15.至被告羅鳳雀雖與證人王運宏同居約2 年，惟此至多僅能證
    明其2 人確有同居（甚至發生性關係）之事實，不能以此即
    認定其2 人有夫妻關係，已如前述；況被告羅鳳雀復自承其
    於來臺2 年內須至派出所報到，則其是否因此而勉與證人王
    運宏同居約2 年，亦非無疑，是此一同居事實自不足為被告
    羅鳳雀有利之認定。又證人王運宏於本院中雖亦曾改稱其與
    被告羅鳳雀為真結婚云云，惟其此部分之陳述，顯與上開事
    證不符，諒係受到來自被告羅鳳雀在場之壓力，並為圖推卸
    自己責任之詞，應不足採。另觀之卷附證人王運宏所撰寫之
    書面1 份（見本院卷(一)第78頁），其內容實乃書寫證人王運
    宏之主觀感受，並質疑被告羅鳳雀與蘇渤勛之婚姻似為假結
    婚而已，其間並無任何恐嚇之字眼存在，且被告羅鳳雀於97
    年1 月17日與王運宏離婚返回大陸地區後，隨即於97年2 月
    20日與蘇渤勛結婚，並於97年7 月31日在臺灣地區登記結婚
    等情，亦有卷附相關之面談資料、全戶戶籍資料查詢結果表
    等在卷可稽（見他卷第75、136 至146 頁），則以被告羅鳳
    雀再婚速率之快，證人王運宏所提之質疑，似亦非全然無據
    ，此外，復查無證人王運宏毆打、威脅被告羅鳳雀之實據（
    況縱毆打、威脅之情事為真，亦未必表示證人王運宏之指證
    即為虛言），是被告羅鳳雀所辯：伊是因為王運宏打伊，才
    要求離婚，離婚後，王運宏就威脅伊如果再嫁來臺灣，就要
    報復伊，王運宏稱與伊是假結婚，是要報復伊與現在的先生
    （指蘇渤勛）云云，亦無非係事後卸責之詞，不足憑採。
  (三)綜上所述，本件事證明確，被告羅鳳雀之犯行堪以認定，應
    依法論科。
二、論罪科刑：
  (一)新舊法比較：
    被告羅鳳雀行為後，刑法部分條文及刑法施行法業於95年7
    月1 日修正施行，茲就本件新舊法比較結果說明如下：
  1.關於法定罰金刑最低度部分，修正前刑法第33條第5 款規定
    為「罰金：1 元（銀元）以上」，修正後刑法第33條第5 款
    規定「罰金：新臺幣1 千元以上，以百元計算之」，經比較
    新舊法結果，自以適用舊法較有利於被告羅鳳雀。
  2.綜上所述，本院經綜合全部罪刑之結果，在適用「罪刑綜合
    比較原則」及「擇用整體性原則」下，本件應一體適用舊法
    即被告羅鳳雀行為時之法律對其較為有利。
  (二)罪名：
    被告羅鳳雀明知其與王運宏乃虛偽結婚，竟仍於上開時、地
    申請辦理結婚登記，致使不知情之承辦人員在職務上所掌之
    公文書即戶籍登記資料上登載其2 人結婚之不實事項，自足
    以生損害於戶政機關對於戶政業務及婚姻登記事項管理之正
    確性。核被告羅鳳雀所為，係犯刑法第214 條之使公務員登
    載不實罪。
  (三)共同正犯：
    被告羅鳳雀與王運宏間，就上開犯行，有犯意聯絡及行為分
    擔，應論以共同正犯。
  (四)量刑：
    被告羅鳳雀透過假結婚之方式非法進入臺灣地區，並為不實
    之結婚登記，已嚴重影響戶政機關對於戶政業務及婚姻登記
    事項管理之正確性，且其犯後始終未坦承犯行，自認可脫免
    法律之制裁，毫無悔意，併參其犯罪之動機、目的、手段、
    智識程度、生活狀況、犯後態度非佳，並虛耗有限之司法資
    源，及公訴人具體求處有期徒刑1 年4 月等一切情狀，量處
    如主文所示之刑，以資儆懲。
  (五)減刑：
    本件被告羅鳳雀犯罪時間係在民國96年4 月24日之前，合於
    中華民國九十六年罪犯減刑條例之規定，應依該條例第2 條
    第1 項第3 款、第7 條、第9 條規定，減其宣告刑二分之一
    ，並依修正前刑法第41條第1 項前段之規定（關於易科罰金
    之折算標準，經比較新舊法結果，以舊法較有利於被告羅鳳
    雀），諭知易科罰金之折算標準。
  (六)本件不予宣告緩刑：
    被告羅鳳雀未曾因故意犯罪受有期徒刑以上刑之宣告，有臺
    灣高等法院被告前案紀錄表1 份在卷可稽，其乃初犯，原有
    依法宣告緩刑以啟自新之機會，惟詎其犯後竟堅不吐實，且
    迄至本院言詞辯論終結前，均未見其坦然交代假結婚之經過
    詳情，自認可脫免法律之制裁，毫無悔意，是實難認其經此
    刑之宣告後，確能知所警惕、無再犯之虞，而以暫不執行為
    適當，爰依法不予宣告緩刑，附此敘明。
參、應適用之法律：
    據上論斷，應依刑事訴訟法第299 條第1 項前段，刑法第2
    條第1 項前段，第28條、第214 條、（修正前）第41條第1
    項前段，刑法施行法第1 條之1 第1 項、第2 項前段，中華
    民國九十六年罪犯減刑條例第2 條第1 項第3 款、第7 條、
    第9 條，判決如主文。
本案經檢察官張文傑到庭執行職務。
中    華    民    國   100    年    3     月    29    日
                  刑事第一庭    審判長法  官  林信旭
                                      法  官  林卉聆
                                      法  官  林大為
以上正本證明與原本無異。
如不服本判決應於收受判決後10日內向本院提出上訴書狀，並應
敘述具體理由。其未敘述上訴理由者，應於上訴期間屆滿後20日
內向本院補提理由書( 均須按他造當事人之人數附繕本) 「切勿
逕送上級法院」。
                                      書記官  高雙全
中    華    民    國   100    年    3     月    29    日
附錄論罪科刑法條：
刑法第214條
明知為不實之事項，而使公務員登載於職務上所掌之公文書，足
以生損害於公眾或他人者，處 3 年以下有期徒刑、拘役或 5 百
元以下罰金。